臺灣高雄地方法院刑事判決　　　　　　　 93年度易字第109號
公　訴　人　臺灣高雄地方法院檢察署檢察官
被　　　告　子○○
選任辯護人　江雍正律師
　　　　　　許乃丹律師
　　　　　　張清雄律師
被　　　告　甲○○
　　　　　　癸○○
右　一　人
選任辯護人　侯重信律師
上列被告甲○○、癸○○因背信案件，經檢察官提起聲請簡易判
決處刑（92年度偵字第12012 號），本院認為不應以簡易判決處
刑，改依通常程序審理，於本院言詞辯論終結前，檢察官就被告
子○○部分追加起訴，判決如下：
    主  文
子○○、癸○○、甲○○均無罪。
    理  由
一、公訴及追加起訴意旨略以：被告癸○○為被告子○○之兄，
    子○○於民國85年3 月6 日起至同年11月22日間擔任高雄區
    中小企業銀行（下稱丙○○○）董事長，受丙○○○之付託
    綜理該行業務，係為他人處理事務之人，丙○○○於84年間
    為籌備成立鳳西分行，需購置房舍，子○○竟與癸○○、甲○○基於意圖為自己不法利益犯意聯絡，由子○○於85年4
    月20日，在常務董事會中以不明方式運作決議，以遠高於當
    時市價之價格（市價為新台幣（下同）2, 303萬元，購買價
    為3,800 萬元）購買甲○○所有之高雄縣鳳山市○○路391
    巷1 號及不知情尤來發所有之高雄縣鳳山市○○路391 巷3
    號（下稱係爭房地）2 處，作為丙○○○之鳳西分行行舍，
    甲○○則於85年6 月19日、7 月2 日收到丙○○○給付之價
    金後，分別於當日以簽發3 百萬及5 百萬元支票支付子○○
    及癸○○，並由癸○○收受兌領現金8 百萬元作為回扣之行
    為分擔方式，共同為違背任務之行為，致生損害於丙○○○
    之財產等節，因認被告子○○、癸○○及甲○○3 人共同涉
    犯刑法第342 條之背信罪嫌等語。
二、按犯罪事實應依證據認定之，無證據不得認定犯罪事實；又
    不能證明被告犯罪者，應諭知無罪之判決。刑事訴訟法第
    154 條第2 項及第301 條第1 項前段分別定有明文。又認定
    不利於被告之事實，須依積極證據，苟積極證據不足為不利
    被告之認定時，即應為有利於被告之認定，更不必有何有利
    之證據；又認定犯罪事實所憑之證據，雖不以直接證據為限
    ，間接證據亦包括在內，然而無論直接證據或間接證據，其
    為訴訟上之證明，須於通常一般之人均不致有所懷疑，而得
    確信其為真實之程度者，始得據為有罪之認定，倘其證明尚
    未達到此一程度，而有合理之懷疑存在而無從使事實審法院
    得有罪之確信時，即應由法院為諭知被告無罪之判決，最高
    法院30年度上字第816 號、76年度台上字第4986號判例參照
    。再者，刑法第342 條第1 項之背信罪，以為他人處理事務
    ，意圖為自己或第三人不法之利益，或損害本人之利益，而
    為違背其任務之行為，致生損害於本人之財產，或其他利益
    為其構成要件。
三、公訴人認被告3 人涉有上開犯行，無非以：證人壬○○於
    調查中供述於85年6,7 月間曾陪同癸○○在第一商業銀行南
    高雄分行向甲○○收取2 張共計面額800 萬元之支票並兌現
    提款等語。丙○○○收受高雄市政府財政局85年4 月19日
    高市財秘字第0189號轉財政部同月15日台財融字第
    855516480 號函示以：其資本適足率已低於百分之8 ，在未
    提高至百分之8 以前，不得增加風險性資產總額及增購不動
    產，被告子○○時任董長長理應知之，並受約束，惟仍遭財
    政部以85年11月26日台財融字第85553181號函糾正本件購置
    行舍案。本件購置房地於82,83 年間經第一商業銀行鑑定
    價格計為2303萬元，有同行擔保物登記簿、不動產調查表各
    1 份為佐。本件鳳西分行行舍採購案，違反租賃房舍係由
    總經理核定之分層負責辦法，並未洽具公信力鑑價機構鑑估
    ，有專案查核報告、分層負責辦法等在卷可佐，程序有重大
    瑕疵。此外，並有上開支票2 張、丙○○○常務董事會議
    議事錄、不動產買賣契約書、公證書、買賣所有權移轉契約
    書、土地所有權狀及建築改良物所有權狀、丙○○○簽辦單
    等書面資料在卷可佐，綜此所述，為主要論罪依據。
四、訊據被告子○○、癸○○、甲○○均堅決否認有何共同背信
    之犯行，被告子○○辯稱略以：伊於85年3 月6 日接任丙○○○董事長之前，鳳西分行行舍洽購均由分行經理等部門依
    規定處理，伊僅依照程序批示公文及主持會議，並未主動介
    紹行址或從中介入、關說，會議中亦未主導作成決議等語；
    被告癸○○辯稱略以：伊從事鋼鐵業30年，之前與甲○○間
    即有相互調現資金來往情形，於85年6 、7 月間因投資需用
    資金，才向甲○○調借大筆現款，因不景氣所以沒有回收，
    而無力償還借款，伊對丙○○○向甲○○購置房舍乙事並不
    知情等語；被告甲○○辯稱略以：伊與癸○○2 人係鋼鐵同
    業而相識，平常有業務交易往來，係因伊有閒置資金，才出
    借800 萬元，並非買賣行舍回扣金，本件房地出售予丙○○○並非因癸○○介紹，亦不知子○○與癸○○有兄弟關係、
    子○○擔任丙○○○董事長等情，另外，伊所出賣係爭房地
    的實際價值應不只公訴意旨所認2300萬等語。
五、程序部分：按於第一審言詞辯論終結前，得就與本案相牽連
    之犯罪追加起訴，刑事訴訟法第265 條第1 項定有明文。而
    「相牽連之犯罪」，係指同法第7 條所列之相牽連之案件，
    且必為可以獨立之新訴，並非指有方法與結果之牽連關係者
    而言。查本案原係公訴人就被告癸○○、甲○○2 人背信案
    件聲請簡易判決處刑，經本院認不應以簡易判決處刑，改依
    通常程序審理中，檢察官另以被告子○○同因本件丙○○○
    背信案件先後移請臺灣高雄地方法院92年度金重訴字第3 號
    、臺灣高等法院高雄分院93年度金重訴字第3 號併案審理，
    均因被告子○○受無罪判決確定，供案部分均退由檢察官另
    為適法處理（有卷附判決書2 份為佐，本院卷1 第150 頁以
    下），而檢察官於本案第一審言詞辯論終結前，另向本院追
    加起訴被告子○○背信罪行（94年偵字第2639號），因追加
    部分係獨立之新訴，且與本案部分屬數人共犯一罪之相牽連
    案件，依刑事訴訟法第265 條第1 項、第251 條第1 項規定
    ，檢察官追加起訴之程序，應認合法，本院自得就追加部分
    依法審理，合先敘明。
六、公訴意旨固以子○○在常務董事會以「不明方式」運作決議
    ，通過購買係爭房地的決議等語，惟就本件鳳西分行行舍擇
    址、洽購過程，依相關內部行政簽陳會辦作業、常務董事會
    、董事會召開、決議程序，是否違反相關法令或丙○○○內
    規，及被告子○○在購置案中決策權限及參與程度，細繹如
    下：
（一）依丙○○○依章程授權訂定之「取得或處分資產處理程序
      」（下稱資產處理程序）第3 ,4 條 規定：「公司取得或
      處分資產，應經董事會決議同意，但董事會得授權常務董
      事會處理上開事項，事後再提報董事會追認之」、「取得
      或處分資產不論為買賣或交換，均應循本公司辦事細則規
      定，由總公司相關部室實地踏勘查明產權狀況作成評估報
      告，後呈請董事會審議，交易條件由董事會依公司法之規
      定為可否之決議」（91年度偵字第21773 號第167 頁以下
      ），是丙○○○籌設鳳西分行所需洽購行舍之程序，即須
      依照上開內規及相關法令辦理。查本件丙○○○鳳西分行
      設立案，經財政部於84年間核准設立在案後，其籌備工作
      有關行舍覓址經過，先由總行指派辛○○擔任籌備處主任
      ，負責尋覓分行行址，於84年10月至85年元月間，先後覓
      得鳳山市○○路162 號、同市○○路及海洋二路口、係爭
      房地等候選處所，就前者購買價金、承租租金說明後採購
      置、承租2 案併以簽陳（如84年10月24日簽呈，調查卷第
      30頁），另就係爭房地則先提報租金等方案，於85年1 月
      30 日 簽呈提報南京路162 號、係爭房地之使用面積、週
      圍交通、押租金費用比較表陳請總行核示（分見85年1 月
      某日、85年1 月30日簽呈，同卷第31、33頁），送經總行
      秘書室等主會辦單位會簽、主管經理人員批核，會辦單位
      秘書室營繕科經現場查勘，建議B 案平面狀況尚可規劃，
      副總經理乙○○於84年10月30日在簽辦單擬以：「（南京
      路162 號）地點適中，但屋舍狹隘不適用，暫勿簽約，另
      覓他處以供比較」、於85年1 月17日批擬「擇定南京路
      391 巷1,3 號俾及時設立」、於85年2 月8 日批擬「採B
      （係爭房地）案」等語（見調查卷第29至32頁所附簽辦單
      批示），因而否決南京路162 號分行設址案，又因本件分
      行設立核准期限末日係85年7 月25日，時效緊迫，辛○○
      創簽及相關承辦人員簽註意見中均促請先行簽約、確定地
      址，終經董事長子○○於85年3 月12日批示「照董事會辦
      理」等語（同卷第34頁簽辦單），故將全案送請董事會決
      議等情，有相關簽呈及簽辦單附卷可稽（調查卷第16頁以
      下，當事人對上開書面傳聞證據之證據能力，未於本院言
      詞辯論終結爭執或聲明異議，且本院審酌此等書面作成時
      之情況，認為適當，依刑事訴訟法第159 條之5 第2 項規
      定，自得做為證據），並經證人即鳳西分行籌備處經理辛○○到庭證述：伊擔任籌備處代理經理，負責尋覓分行設
      址地點，尋找客戶等籌備事宜，84年間開始外出找尋適合
      地址，問明承租、承購價格，再陳報總行，本件買賣過程
      均是按正常程序簽報總行，本件是在路上看到係爭房地有
      出賣廣告，即偕總行秘書室主任等人向甲○○洽談租屋、
      購買的價格，伊是在常務董事會決議後才出面洽談買賣細
      節，亦有會議紀錄可佐等語明確（本院94年8 月5 日審判
      筆錄，本院卷2 第75頁以下），及證人即當時任丙○○○
      秘書室之己○○到庭結稱：伊任職總行秘書室期間曾經辦
      本件行舍購置案，籌備處經理辛○○找到適合地點提報總
      行後，伊負責寫簽辦單，公文會簽營繕科、業務部等相關
      單位，並陳送主管、經理人員，再上呈副總經理、總經理
      ，並經過董事會決議，簽辦意見都依據辛○○的陳報，只
      是轉謄到簽辦單上，伊對其他購買、承租經過及開會決議
      的細節內容已無印象等語（本院93年12月14日審判筆錄，
      本院卷1 第112 頁以下），上述鳳西分行覓址洽購、簽核
      定案之籌設過程，應由丙○○○總行授權籌備處經理辛○○覓址、詢價後，陳報總行秘書室承辦人員擬具簽辦單，
      會請相關單位表示意見，層層上陳副總經理、總經理、副
      董事長後，由董事長批核指示照會董事會辦理等經過，堪
      認為真實。
（二）而本件分行設立案覓址後期間由租轉售、數案中擇定行址
      等經過，亦經證人辛○○陳述：84年間開始尋找行舍時是
      以承租為考量，而依銀行分層負責辦法承租行舍是由總經
      理核定，以利鳳西分行儘速成立，但若先承租後適當時機
      再購買，不能享用自用住宅稅率，惟不論承租或承購案，
      相關簽呈都經董事長批示，因伊分別洽詢承租、購買情形
      ，所以將2 案併陳，另依85年4 月16日簽辦單所示，應是
      總經理陳秋文決定要採購買模式，可能主管考量原覓得他
      址處所面積較小，才沒有選擇，至於為何選擇係爭房地的
      原因伊不知道，而本件鑑價、估價程序因並非職掌業務範
      圍，伊不並清楚等語（同證人上開審判筆錄，本院卷2 第
      88頁以下），與證人戊○○到庭證述：不動產之承租、買
      賣均須上呈轉送董事會決議等語相符，另外，總行承辦單
      秘書室之主管人陳堅營於85年4 月10、85年4 月16簽呈中
      ，對分行行舍究宜採購置或承租案，亦分別簽具意見如：
      「非常時期為公司形象，擬以購買為宜」、「經職與業主
      多次洽商願以3800萬元賣給本行」等文句，核與覆核層轉
      後經理人批註意見均相同。可知，本件分行設立案捨洽租
      而改採承購方案，及係爭房地定點的抉擇應係總行經理人
      參考承辦、會簽人員意見後所為裁量決定。
（三）綜上，從書面簽呈暨相關資料及證人辛○○所供證之詞，
      本件丙○○○鳳西分行設立案既自84年間業經財政部核准
      設立在案，迄至被告子○○於85年3 月6日 擔任董事長職
      位前，鳳西分行籌備處均已進行覓址、比價等籌設工作，
      而被告子○○就任董事長之前並未擔任丙○○○相關職務
      ，與高雄企業尚無直接利害關係，並無證據顯示被告曾經
      介入運作行舍購置案，再者，觀諸被告子○○就任董事長
      職位後，本案處理作業仍一如往昔由籌備處經理、秘書室
      、經理人、副董事長等人分層負責、逐級陳報，被告子○○就上開簽呈批示內容分別為：「照董事會辦理」（辛○○85年3 月8 日簽請先簽約、確定行址案，同卷第34頁簽
      辦單）、「交秘書室辦理」（辛○○85年3 月28日簽請董
      事會決前緩議解決之道案，同卷第35頁）、「為開業時效
      ，准先購買，應提報董事會核備」等語（辛○○85年4 月
      16 日 簽請是否補貼承租所生稅負差額案，同卷第37頁）
      ，被告均依規定，促由有權處置機關董事會議處，並依承
      辦人員擬辦竟見或主管階層建議事項指示辦理，如85年3
      月8日 簽係依總經理陳秋文建議「提報董事會核示，會董
      事會主秘戊○○速為連絡處理... 」意見所批示，又85年
      4 月16日簽則依總經理建議「請層峰速為裁決，訂定價位
      ，以便承購」所批示，有上開簽呈為佐，被告子○○僅有
      交由董事會、秘書室辦理之指示，並未罔顧幕僚人員建議
      意見而為逾權裁示。再者，被告子○○就相關洽談事宜，
      亦並未向籌備處經理作其他指示或在場參與議價乙節，亦
      據證人辛○○證述在卷（本院審理卷2 第87頁），可見本
      件購置案確由簽辦人員、主管、經理人分層簽核而形諸內
      部作業裁量，而被告最後僅為「本件陳請董事會決議」之
      批示，即難證明被告子○○就鳳西分行購置係爭房地之過
      程擅為一己主導，或有在簽辦流程有從中介入關說之情事
      。
（四）按銀行法就銀行之設立組織事項依公司法規定辦理（銀行
      法第54條、第116 條），故其內部決議方式除有特別規定
      外（如同法第62條之4）， 仍受公司法規範，而丙○○○
      公司名稱及屬性為股份有限公司，故依公司法第208 條第
      4 項、第206 條第1 項：「常務董事於董事會休會時，依
      法令、章程、股東會決議及董事會決議，以集會方式經常
      執行董事會職權，由董事長隨時召集，以半數以上常務董
      事之出席，及出席過半數之決議行之」；「董事會決議，
      除本法另有規定外，應有過半數董事之出席，出席董事過
      半數之同意行之」定有明文，本件購置案中董事會召集、
      決議之經過，即應依相關規定辦理。而本件鳳西分行行舍
      購置案經總行內部行政簽陳、批核如前述「董事會辦理、
      核備」後，經召開常務董事會決議、董事會追認之過程，
      即丙○○○於85年4 月20日召開第6 屆第39次常務董事會
      （下稱常董會），由5 位常務董事過半數之子○○、庚○○、洪性榮表決權數出席，並由主任秘書戊○○、鳳西分
      行籌備處主任辛○○列席，紀錄人員為職員丁○○，討論
      「鳳西分行行舍購置審議案」時，主任秘書戊○○表示「
      購買行舍屬董事會權責」之意見，主席子○○就此表示：
      「限於時效，先決議授權事務單位洽購再提報董事會追認
      」等語，而決議結果則以：「授權事務單位（秘書室）底
      價3800萬元洽購」，嗣於85年5 月14日即召開第6 屆第9
      次董事會，由子○○、庚○○、乙○○等過半數董事出席
      ，由主任秘書戊○○等人列席，紀錄人員為丁○○，會議
      中就「鳳西分行行舍購置審議案」中，乙○○董事表示：
      「董事會未授權常董會購買，故常董會決議無效；是否按
      本行購買不動產程序辦理；是否違4 月19日財政部來函」
      等語，最後董事會決議：「准以3800萬元購買係爭房地」
      等情，核與下列證人結證之語相符。證人即時任丙○○○
      常務董事之庚○○到庭證稱：「伊擔任丙○○○董事、常
      務董事10餘年，常董會約1 星期開會1 次，董事會約3 個
      月開1 次，伊參與上開常董會、董事會時，有討論鳳西分
      行行舍購置案，依當時會議議事錄來看，本件應是基於時
      間緊急，依議事慣例，常董會先決議給業務單位洽購，再
      由董事會追認，但是洽購事後須由董事會追認，若不通過
      ，無法購置行舍，而該次董事會開會時，依會議紀錄來看
      ，伊並沒有表示意見，作成決議表示出席的人都同意通過
      ，2 次會議通過決議過程中均未有人向伊關說」等語（本
      院84年4 月8 日審判筆錄，本院卷第194 頁以下）、主任
      秘書戊○○到庭亦證稱：伊有以主任秘書身分列席丙○○○85年4 月20日常董會，因不動產事項屬董事會職權，伊
      有當場表示意見，主席子○○就此沒有任何意見，最後本
      次決議通過後程序上要董事會追認，又伊對董事會購置案
      審議經過因時間久遠，已不復記憶，但縱使不動產出租案
      也要經過董事會，另依銀行內部慣例，如提案時間急迫，
      而董事會先開會，可能授權給常董會決議；如董事會沒有
      授權，常董會決議後便要董事會追認，如董事會不予追認
      ，常董會決議無效；伊對本件購案各級簽陳經過、財政部
      函等業務執行事項並不清楚，伊只在開會時提供意見等語
      （同前審判筆錄，本院卷第201 頁以下）；會議紀錄人員
      丁○○證稱：伊於本件行舍購置案時任職管理部門文書科
      初級專員，擔任文書、會議紀錄工作，紀錄事項係會議中
      重點發言及決議內容，本件戊○○在常董會發言提醒主席
      注意內規後，在場應無他人表示不同意見，又董事會開會
      時，主管部門會針對董事質詢內容提出報告，若董事有不
      同意見，討論後主席會作成裁示，如果在場沒有董事有異
      議或堅持動用表決方式的話，主席就裁示作成決議，會後
      即將議事錄散發與會人員作確認，本件董事會中經乙○○
      董事提出意見後，業務部門是否提出報告供討論等節伊已
      無印象，因為一般主管報告與決議無關者，會議紀錄會省
      略不予記載，又對資產取得處分相關程序規定及本件是否
      踐行程序，因非屬伊業務部分，並不清楚等語（本院94年
      8 月5 日審判筆錄，本院卷2 第77頁以下），並有丙○○○85年4 月20日第6 屆第39次常務董事會及85年5 月14日
      第9 次董事會會議議事錄在卷可稽（調查卷第16頁以下）
      ，而被告子○○身為董事長，依公司法第208 條第3 項規
      定，董事長對內擔任董事會、常務董事會主席，為其職責
      所在，依程序主持會議，會中議案仍須由出席者討論後共
      同決議之，亦非主持會議之主席1 人所能擅斷。又上開常
      務董事會召開時，實際出席人數雖只有子○○、庚○○2
      位常務董事，然就表決權數計算，子○○受託洪性榮出席
      ，亦超過法定出席人數，常董會確實迫於核准設立時效問
      題，決議內容將鳳西分行行舍審議授權秘書室執行洽購等
      事務性事項，嗣後並隨即召開董事會討論同一議案，於上
      開資產處理程序應由董事會作最終決策者尚無違背，而常
      董會、董事會會議之提案、討論、決議程序均記明議事錄
      中，且據出席、列席之證人庚○○、戊○○等人供證如前
      ，可認上開董事會、常董會均符合法定出席表決人數，並
      分別由出席之常務董事、董事依議事程序作成決議在案，
      於上揭公司法規定亦無扞格之處。另外，雖董事會會議中
      乙○○董事就購置案有不同意見，質疑行舍購置案提案程
      序的合法性，此與常董會同一議案討論時，主任秘書戊○○所表示「購買行舍屬董事會權責」等語相符，惟證人戊○○就此亦供稱：「董事會沒有授權，常董會決議後便要
      董事會追認，如董事會不予追認，常董會決議始無效」等
      語如前所述，而本件事後確有經具決議權之董事會會議提
      案討論，並作成核准底價通過購置係爭房地作為行舍之決
      議，足認已追認補正購置案的法定程序亦明。
（五）再者，依資產處理程序第4,8 條規定：「在董事會審議前
      ，應循公司辦事細則規定，由總公司相關部室實地踏勘查
      明產權狀況作成評估報告，再呈請董事會審議」；「又取
      得房屋土地，應先洽請客觀公正及超然獨立之不動產專業
      鑑價機構鑑價，並出具鑑價報告」，而本件行舍購置案固
      然未見相關鑑價報告附卷可查，且丙○○○93年3 月26日
      接管小組認本件以3800萬訂定底價，未洽具公信力之鑑價
      機構鑑估，有違反資產處理程序相關規定。又證人即丙○○○秘書室承辦人曾冠芷於本院審理中固稱：業務單位如
      何擇地、鑑價、查勘的流程伊並不清楚等語（93年12月24
      日審判筆錄，本院卷1 第114 頁以下），於調查中稱：「
      本件購置案經辦單位（秘書室）未會同審查部及分行籌備
      處經辛○○實地踏勘查明產權狀況作成評估報告，亦未洽
      請專業機構鑑價，並出具鑑價報告書」等語（偵查卷第75
      頁以下，當事人於言詞辯論終結前未爭執該證據適格，依
      刑事訴訟法第159 條之5 第2 項，應有證據能力），然查
      證人辛○○在覓址時確有蒐集土地及建物所有權狀等相關
      資料，據產權狀況資為評估，陳報總行後，亦已會請秘書
      室營繕科及總行業務部查勘，而就各地平面狀況預作規劃
      評估等情，有辛○○簽陳、總行會辦單在卷可稽（調查卷
      第31頁），以證人曾冠芷職掌業務僅在聯繫籌備處，承轉
      簽辦、會簽等公文作業，對於上開查勘、評估、鑑價因非
      其職掌，未能認知亦合常情，即難遽認本件行舍購置案未
      履行資產處理程序所定之實地踏勘、查明產權程序。至於
      本件若未經中立鑑價機構鑑價，亦無鑑價報告可陳，固有
      違背資產處理程序明文規定，惟送請鑑價應係執行業務單
      位即秘書室之職掌，尚非決策之董事會所能行使之職務，
      而召開常董會、董事會會議提案討論時，幕僚人員亦未就
      此提供法令諮詢意見，與會董事亦無明白提出未經鑑價之
      異議、質詢，即逕行通過核准購置案決議，即無責求主持
      會議之主席能主動發現缺失、暫緩決議，是以，就此尚無
      事證認定被告子○○有故意忽略、遺漏而未踐行鑑價程序
      之行為。
（六）綜上，被告子○○受丙○○○之託執行董事長職務，就本
      件行舍購置案參與公文批核、主持會議均難認有違背法令
      之處，公訴意旨認被告子○○以「不明方式」運作，通過
      董事會之決議即乏依據，尚難逕認被告子○○有何違背董
      事長任務之行為。
（七）公訴人另聲請傳喚證人乙○○到庭接受交互詰問，資以證
      明係房舍購案決議過程係以起訴書事實欄所載不明方式通
      過乙節（本院93年12月14日審判筆錄，本院卷1 第118 頁
      ），惟該證人經本院依告訴代理人即概括承受丙○○○之
      玉山商業銀行陳報地址合法傳喚2 次，證人均未到庭，又
      聲請人聲請傳喚證人欲證明上開事實，惟同一待證事項即
      董事會決議經過情形，均已形諸歷次會議紀錄附卷可查，
      亦經共同參與董事會討論、決議過程之證人庚○○到庭結
      證如前，就待證事實之陳述已臻明瞭，與所聲請傳喚證人
      乙○○欲證明事項相同，應認無就同一待證事項再行傳喚
      證人必要，又參以本件證人曾冠芷、庚○○、戊○○、丁○○等證人到庭陳述時，詰問者多須當庭提示會議議事錄
      ，始克喚回證人部分記憶，然詰之多處本案細節事項確已
      不復記憶，而公訴人聲請傳喚證人乙○○之緣由係因證人
      有在董事會中表示異議，惟證人當場表示意見，均明載於
      該次董事會之會議議事錄中，而相關行舍購置案處理程序
      之適法性問題均經本院另行述明如前，依刑事訴訟法第
      163 條之2 第3 款規定，即認公訴人聲請傳喚證人乙○○
      應無必要性。
七、又丙○○○購置係爭房地價格是否高估情事乙節，公訴意旨
    固以：係爭房地於82,83 年間因被告甲○○所經營之嘉益鋼
    鐵有限公司向第一商業銀行舉債時，其提供係爭房地供擔保
    時之市價僅有2300餘萬元，並以不動產調查表及附表為其依
    據（偵查卷第163 頁以下，當事人於辯論終結前未聲明異議
    ，審酌此等書面作成情況認為適當，依刑事訴訟法第159 條
    之2 第2 項規定，有證據能力），惟第一商業銀行不動產調
    查表的鑑價目的係工商貸款案件，因考量日後債務不能清償
    之風險，又出借人在交易條件係較具優勢之一方，其要求借
    款人提供擔保品時，基於擔保品將來執行變現可能性及扣除
    授信手續、強制執行費用等必要成本，銀行在對擔保品鑑定
    價格上已趨為保守，與一般不動產交易情形買賣價金繫於契
    約當事人合意而決定有所不同，銀行授信時對擔保品之價格
    評估方法自有異，且不動產交易價格每隨經濟景氣榮枯等因
    素因時因地而有波動，第一商業銀行放貸授信案鑑價的調查
    時間係在82, 83年間，本件行舍購置案時間在85年間，前後
    房地產市場時空環境有異，行為時係爭房地產出售實際價格
    自難等同視之，再者，本件係爭房地交易所生之土地增值稅
    係由賣方甲○○、尤來發負擔乙情，亦有係爭房地不動產買
    賣契約書可佐（調查卷第21頁，同前理由，有證據能力），
    綜此，公訴人提出不動產調查表所估算價格方式，應與係爭
    房地一般交易計算基礎有異，即不能依日前授信案件鑑價價
    格，即認定等同於本件行舍購置時的價格，公訴意旨僅憑舊
    昔貸款授信案時鑑價價格認為本件有低價高買之情形，而損
    及丙○○○之財產權利，而認被告購置案程序有背信之事實
    ，尚嫌速斷。
八、甲○○於收受本件買賣價金後，兌付癸○○8 百萬元支票是
    否中介交易所生回扣款項：
（一）公訴人認癸○○有向甲○○收取本件鳳西分行舍回扣800
      萬元乙節，主要是以證人壬○○調查中供述伊於85年6,7
      月間曾陪同被告癸○○在第一商業銀行南高雄分行向被告
      甲○○收取2 張共計面額800 萬元之支票並兌現提款作為
      買賣房產回扣等語為其論據。
（二）本件行舍購置案丙○○○於85年5 月17日締立買賣契約後
      ，買受人丙○○○於85年5 月18日、5 月24日、6 月19日
      、6 月28日先後將定金380 萬元及3 期價金2250萬元、
      800 萬元、370 萬元以匯款方式匯入戶名甲○○、尤來發
      、嘉益鋼鐵有限公司在第一商業銀行南高雄分行之帳戶以
      支付買賣價金，而甲○○1 人或與壬○○於85年6 月19日
      、85 年7月2 日分別提領現款300 萬元、500 萬元，而甲○○自己以發票人名義於85年6 月19日、85年7 月2 日簽
      發支票予癸○○或壬○○為受款人，並由2 人當日在支票
      背書、兌現等節，有匯款委託書6 紙、客戶提取大額現鈔
      備查簿、支票2 紙可知（偵查卷第23,24 頁；調查卷第66
      頁以下，屬金融交易紀錄，為業務上製作紀錄文書，均依
      交易內容當場填載而製作，應無不可信情形，依刑事訴訟
      法第159 條之4 第2 款規定，應認有證據能力），堪認甲○○於領取係爭房地買賣價金後，有2 度提領現款後簽發
      支票給癸○○的事實應無訛。
（三）惟證人壬○○經辯護人聲請傳喚到庭結證稱：85年6 月、
      7 月間曾2 度陪同癸○○到第一銀行南高雄分行領款，因
      癸○○沒有身分證，所以用伊身分證辦理提款手續，但所
      領款項究否屬佣金伊不知情等語（本院94年4 月8 日審判
      筆錄，本院卷1 第207 頁以下），而與其調查筆錄內容記
      載所示：癸○○去電要伊陪同到銀行領取房屋買賣佣金，
      但不知是何房屋買賣的佣金等語未符（91年度偵字第2177
      3 號卷第85頁以下）。惟按被告以外人於司法警察調查中
      所為陳述，與審判中所述不符時，除先前之陳述具有較可
      信之特別情況，且為證明犯罪事實存否所必要者，得為證
      據，又此條項所指有「具有較可信之特別情況」，係屬證
      據能力之規定，非屬證明力之問題，法院應依審判中及審
      判外各陳述外部附隨之環境或條件，比較前後之陳述，又
      其先前之陳述，如何「具有較可信之特別情況」，此例外
      情形，自應有嚴格之證明，始符合上開規定，不得單憑警
      詢距案發時間較近，即逕謂該陳述較為可採。否則，警詢
      之時間順序通常在先，豈不造成該審判外陳述之證據價值
      ，因距案發時間較近，即優於審判中經具結、詰問等程序
      所為陳述之不當結果（最高法院93年台上字第2645號、94
      年度台上字第1785號、94年度台上字第3728），查本件證
      人壬○○既經到庭接受檢、辯雙方交互詰問，並經證人具
      結程序，證言可信性已有一定擔保，而證人壬○○就詰問
      所述與調查筆錄所載不符合之情形，於審理中亦稱：調查
      員詢問時要求伊配合供稱兌領金額是佣金，並伊均稱不知
      情，調查筆錄會記載係回扣是調查員的意思等語，並請求
      勘驗調查詢問錄影帶以釋明之（如前審判筆錄），惟經本
      院向調查局函索調查中詢問錄影帶，亦未查有詢問錄影帶
      可資提供，此有同局高雄市調查處94年4 月25日高市肅字
      第09468506630 號函1 紙附卷可稽（本院卷2 第25頁），
      即無以勘驗上開錄影帶，以瞭解證人於調查中供述之真意
      為何，及筆錄製作過程是否完全出於證人任意的供述，自
      無以認證人先前在調查中所為之陳述，相較於審判中之陳
      述，其陳述時外部之客觀情況，如何具有更可信之特別情
      況。綜此，上開調查筆錄內容，係屬審判外之陳述，又未
      具較可信之特別情況，不能例外認為有證據能力，而資為
      認定甲○○所交付之款項項回扣乙節。
（四）而被告癸○○及甲○○就上開兌付800 萬元支票票部分均
      抗辯係雙方因鋼鐵生意往來所生借款資金關係，公訴人固
      以被告2 人無法提出相關借貸契約、借款憑證以實其說，
      亦未約定利息，並異於商業交易習慣未以支票支付，反以
      大額提現支付，而借款人癸○○未提供任何擔保，且事隔
      多年後亦未返還借款，此情均於常情有所未合，而認被告
      所辯並不足採，惟以被告並無自證其罪義務，且借貸關係
      本非要式契約，亦非以約定利息為要件，借款交付方式亦
      由契約當事人自定，尚難認定被告2 人大額兌付支票提現
      即有不法意圖。而且，徒托公訴人所指前開證明方法亦難
      以認定上開金額支付癸○○後，究否有交付被告子○○之
      事實，亦難認此項金額與係爭房地出售案有何對價關係存
      在，是以，尚無從認為被告甲○○、癸○○間資金往來關
      係，而認本件行舍購置案有交付回扣款項之事實。
九、末查，財政部固於85年4 月15日台財融字第855516480 號曾
    發函高雄市政府財政局糾正本件購置行舍案，函文主旨第2
    項略以：「丙○○○之自有資本與風險性資產比率低於百分
    之8 ，在未提高至百分之8 以上前，不得增加風險性資產總
    額及增購自用不動產」等情，此固為被告等人所不否認，並
    有上述財政部函1 紙在卷可按（調查卷第83頁，此公函屬公
    務員職務上製作之公文書，並依公文收發程序，並無不可信
    之情形，依刑事訴訟法第159 條之4 第1 款規定，應有證據
    能力）。惟查：依本件行為當時所適用之84年6 月29日修正
    前銀行法第44條規定：「自有資本與風險性資產之比率、範
    圍及計算方法之限制，係為健全銀行財務基礎，非經中央主
    管機關之核准，銀行自有資本與風險性資產之比率，不得低
    於百分之8 ，凡實際比率低於規定標準之銀行，中央主管機
    關得限制其分配盈餘，其辦法由中央主管機關定之；前項所
    稱自有資本與風險性資產，其範圍及計算方法，由中央主管
    機關定之」，與現行法同條第3 項規定：「凡實際比率低於
    規定標準之銀行，主管機關得限制其分配營餘並為其他必要
    之處置或限制；其辦法由主管機關訂之」，現行法修法後已
    賦予主管機關較多行政裁量權限。又考當時財政部依同條授
    權所訂定「銀行自有資本與風險性資產之範圍計算方法及未
    達標準之限制盈餘分配辦法」（現已廢止），僅規定限制其
    盈餘分配之標準，再者，財政部於90年10月16日另依銀行法
    同條制定「資本適足性管理辦法」，依同辦法第10條第3 項
    各款規定，始就資本適足率不足銀行亦僅增設「限制申請或
    停止經營將增加風險性資產總額之業務」、「限制申設分支
    機構」等管制措施，是揆諸上開相關法令僅限制資本適足率
    不合格金融機構盈餘分配事項，並無限制增購自用不動產之
    法律授權，是以，財政部以85年4 月15日台財融字第
    855516480 號函令糾正，所為釋示「不得增購自用不動產」
    部分顯已逾越當時銀行法明文規定，亦未見明確授權命令可
    資遵循，應屬就限制人民財產、經營權事項，增加法律所未
    規定之行政規制手段，且財政部上開公函受文者係高雄市政
    府財政局，該局亦非金融機構主管機關，未得受財政部委辦
    得自為裁罰，對外行文所為函示尚非屬直接產生外部效力之
    行政處分，而得拘束相對人，又財政部既已核准丙○○○鳳
    西分行設立申請案在前，丙○○○信賴此授益處分洽購房舍
    在先，而事後其縱並未達資本適足率標準，惟財政部糾正函
    示適法性既有疑議如前，即難以此函糾正事項，逕認被告子
    ○○依前述程序主持審議案，由出席人員決議核准行舍購置
    案時，有何違反上開法令之認知，而認其有違背法定任務之
    處。
十、按因身份或其他特定關係成立之罪，其共同實施或教唆幫助
    者，雖無特定關係，仍以共犯論，刑法第31條第1 項固有明
    文，查被告癸○○、甲○○2 人均非受丙○○○全體股東委
    託以處理事務而具特定關係之人，惟被告子○○受高雄企業
    任命，執行董事長職務中，就鳳山分行行舍購置案尚無以認
    定其有何背信犯行，且尚未能證明甲○○交予癸○○兌現領
    款之支票票款即係本件行舍購置回扣金，自難認被告癸○○
    、甲○○2 人論以背信之共同正犯，併此敘明。
十一、綜上所述，尚無直接證據可證明被告甲○○與被告癸○○
      間有何合意低價高賣係爭房地，並自買賣價金中交付佣金
      予蔡氏兄弟之情，而被告子○○本於丙○○○董事長之職
      責，依法召集、主持上開常董會、董事會，而由出席人員
      決議核准係爭房地購置案，其會議之召集、程序於法尚無
      違誤，亦無由認其有指示、授意丙○○○內部董事或承辦
      人員等方式，獨斷通過決議案或越權配合執行特定購置案
      等違背職務行為，復查無積極證據足以證明被告有收取任
      何不法利益之情事，或其主觀上有圖自己或第三人不法利
      益。另外，公訴意旨所憑82,83 年間授信調查報告表所鑑
      價之價格，尚無法如實反應85年係爭房地市價，即無以認
      定丙○○○受有何損害，揆諸前揭法條及判例意旨，亦不
      能逕對被告等人以刑法背信罪及無身分關係共同正犯論以
      同一罪名等處斷。此外，亦查無積極證據足以證明被告等
      人有公訴人所指背信罪嫌，自屬犯罪不能證明，應依法諭
      知被告3 人無罪判決。
據上論斷，應依刑事訴訟法第452 條、第301 條第1 項前段，判
決如主文。
中　　華　　民　　國　　94　　年　　8 　　月　　30　　日
                  刑事第十四庭  審判長法  官  陳銘珠
                                      法  官  紀凱峰
                                      法  官  林瑋桓
以上正本證明與原本無異。
如不服本判決，應於判決送達後10日內，向本院提出上訴狀。
中　　華　　民　　國　　94　　年　　8 　　月　　30　　日
                                      書記官  謝群育
